【裁判字號】    95,上易,214
【裁判日期】    950928
【裁判案由】    妨害名譽
【裁判全文】
臺灣高等法院臺南分院刑事判決         95年度上易字第214號
上  訴  人  臺灣雲林地方法院檢察署檢察官
被      告  丙○○
                      樓
選任辯護人  武燕琳律師
上列上訴人因被告妨害名譽案件，不服臺灣雲林地方法院94年度
易字第442號中華民國95年3月22日第一審判決（起訴案號：臺灣
雲林地方法院檢察署94年度調偵字第46號，原審法院斗六簡易庭
認為應依通常程序審理，簡易庭案號：94年度六簡字第294號）
，提起上訴，本院判決如下：
    主  文
上訴駁回。
    理  由
一、公訴意旨略以：丙○○現職為斗六市「儒林文理短期補習班
    」班主任，與甲○○（另稱：林白老師，職為補習班老師）
    及乙○○（現職為斗六市力行文理短期補習班負責人）夫婦
    為同業關係，惟雙方並無業務行政上之往來或學生及師資之
    交流，詎丙○○竟為業務競爭圖一己私利，意圖毀損甲○○
    及力行補習班之名譽，遂於民國（下同）93年7月1日起，在
    雲林縣斗六市○○里○○街24號儒林文理短期補習班2樓公
    佈欄，貼示「台北郭洋數學榜單」及「斗六力行林白老師榜
    單」供學生作比較，並指摘甲○○之榜單係抄襲冒用「台北
    郭洋數學」之榜單，且多次於儒林補習班課堂上公開誣蔑甲
    ○○冒用「台北林白老師」之盛名及公然指陳斗六力行補習
    班榜單皆係作假，並僱請班上工讀生撥打電話對學生及家長
    連續散佈上開傳述足以毀損甲○○、乙○○名譽之不實言論
    ，致生損害於甲○○、乙○○。因認被告丙○○涉犯刑法第
    310條第1項之誹謗罪嫌云云。
二、按犯罪事實應依證據認定之，無證據不得認定犯罪事實；又
    不能證明被告犯罪者，應諭知無罪之判決，刑事訴訟法第15
    4條第2項、第301條第1項分別定有明文。次按言論自由為人
    民之基本權利，憲法第11條有明文保障，國家應給予最大限
    度之維護，俾其實現自我、溝通意見、追求真理及監督各種
    政治或社會活動之功能得以發揮。惟為兼顧對個人名譽、隱
    私及公共利益之保護，法律尚非不得對言論自由依其傳播方
    式為合理之限制。刑法第310條第1項及第2項誹謗罪即係保
    護個人法益而設，為防止妨礙他人之自由權利所必要，符合
    憲法第23條規定之意旨。至刑法同條第3項前段以對誹謗之
    事，能證明其為真實者不罰，係針對言論內容與事實相符者
    之保障，並藉以限定刑罰權之範圍，非謂指摘或傳述誹謗事
    項之行為人，必須自行證明其言論內容確屬真實，始能免於
    刑責，惟行為人雖不能證明言論內容為真實，但依其所提證
    據資料，認為行為人有相當理由確信其為真實者，即不能以
    誹謗罪之刑責相繩，亦不得以此項規定而免除檢察官於訴訟
    程序中，依法應負行為人故意毀損他人名譽之舉證責任（大
    法官會議釋字509號參照）。
三、證據能力部分：被告丙○○之選任辯護人認為證人林汶村、
    林子立、吳彥瑾於警詢中之陳述，係屬審判外之陳述，依刑
    事訴訟法第159條第1項規定，應無證據能力。惟按被告以外
    之人於檢察事務官、司法警察官或司法警察調查中所為之陳
    述，與審判中不符時，其先前之陳述具有較可信之特別情況
    ，且為證明犯罪事實存否所必要者，得為證據，刑事訴訟法
    第159條之2定有明文。經查：證人林汶村、林子立、吳彥瑾
    對於被告究竟有無貼示「台北郭洋數學榜單」及「斗六力行
    林白老師榜單」供學生作比較，並指摘甲○○之榜單係抄襲
    冒用「台北郭洋數學」之榜單及甲○○冒用「台北林白老師
    」之盛名等情，於原審審理時之供證內容，多數均答稱忘了
    、不太清楚，俱與3人於警詢中之供述情詞不符，而證人林
    汶村、林子立、吳彥瑾於警詢中之供述，乃判斷被告丙○○
    有無誹謗犯行之重要依據，自屬證明犯罪事實存否所必要。
    是其3人於警詢時之證述，是否得例外地作為證據使用，其
    關鍵在於是否具有較可信之特別情況。而所謂「較可信之特
    別情況」係指先前陳述之背景情形具有特別情況，而使其較
    審判中之陳述為可信時，即例外地賦予證據能力。至於是否
    先前陳述之背景具有特別情況，則需斟酌個案不同之情形具
    體認定之。本院依下述各節綜合判斷，認證人林汶村、林子
    立、吳彥瑾於警詢中之陳述具有特別可信之情況：
(一)觀諸渠等警詢筆錄，司法警察開始對之詢問前，已告知其等
    刑事訴訟法第95條之各項權利（94年發查偵字第57號卷第22
    、25、28頁），由此可知，員警於詢問前已明確告知3人得
    以拒絕或依自由意願而陳述之意思。
(二)證人林汶村、林子立、吳彥瑾自始均未抗辯其警詢筆錄之任
    意性，且於原審審理時均亦自承警詢時未受強迫，且看過筆
    錄（見原審95年1月25日審判筆錄第20頁），足徵證人林汶
    村、林子立、吳彥瑾警詢筆錄係在其自由意志下之陳述。而
    依經驗法則判斷，證人林汶村、林子立、吳彥瑾案發時之供
    述較少權衡利害得失或受他人干預，況證人林汶村、林子立
    、吳彥瑾與被告丙○○並無任何仇怨嫌隙，實無設詞誣陷被
    告之動機存在。
（三）綜上，足認渠3人於警詢中之陳述具有特別可信之情況，
      且為證明犯罪事實存否所必要，本院因認具有證據能力。
四、本件公訴人認被告丙○○涉犯誹謗罪嫌，無非係以證人林汶
    村、林子立、吳彥瑾、郭東和之證述為其主要論據。訊據被
    告丙○○對於確實有張貼93年「斗六力行補習班」榜單及90
    年之「臺北郭洋數學」的榜單，並將重複部分以螢光筆畫出
    ，於課堂上請學生比較二份榜單異同處。且提出「臺北郭洋
    數學」之宣傳手冊所印林白老師之照片供學生比較，顯示「
    臺北郭洋數學」宣傳手冊中內頁標示之林白老師相片，確與
    告訴人甲○○非同一人等事實坦承不諱，然堅詞否認有何誹
    謗之犯行，辯稱：伊並無於榜單上標示「告訴人抄襲冒用」
    ，亦未訓練及命工讀生於電訪時主動向學生、家長散佈傳述
    上情之行為。伊係針對具競爭關係告訴人經營之補習班所提
    出之榜單為解釋，其用意在於宣導學生正確選擇補習班，並
    非真正出於誹謗意圖，伊沒有誹謗故意。縱認伊此舉確實損
    及告訴人名譽，然伊能證明伊質疑之處為真實，則依大法官
    釋字第509號解釋，即不能以誹謗罪相繩，且本件比較榜單
    之事，有關補習班是否合法競爭之商業道德，事涉學生選擇
    補習班之抉擇是否正確，亦與公共利益有關，屬可受公評之
    事等語。
五、經查：
（一）被告確有於上開儒林文理短期補習班2樓公佈欄，貼示「
      台北郭洋數學榜單」及「斗六力行林白老師榜單」供學生
      作比較，並指摘甲○○之榜單係抄襲冒用「台北郭洋數學
      」之榜單，及指摘甲○○冒用「台北林白老師」之盛名，
      並請班上工讀生撥打電話對學生及家長連續散佈上開傳述
      等事實，業據(1)證人林汶村於警詢時證述：我於93年3、4
      月間曾在「儒林文理短期補習班」上課，該補習班主任丙
      ○○有在教室後方，張貼乙張傳單提供給補習班學生閱讀
      查看，其內容大致上係傳述有關斗六「力行文理短期補習
      班」的林白老師所公佈之榜單係抄襲「台北郭洋數學補習
      班」之榜單，另又於課堂上對學生公開散佈聲稱斗六「力
      行文理短期補習班」的林白老師與「台北郭洋數學補習班
      」的林白老師不是同一個人。丙○○真的有要求我或打工
      同學打電話給學生及家長，散佈傳達對於「斗六力行補習
      班」不實之言論或行為，但我沒有聽從他的意思撥打電話
      給同學家長等語（見94年發查偵第57號卷第22頁至第24頁
      ）。(2)證人林子立於警詢時證述：我93年暑假期間曾在「
      儒林文理短期補習班」擔任鐘點打工，期間該補習班主任
      丙○○有散發傳單給我們七、八個打工學生閱讀查看，我
      記得該張傳單上係書寫著有關「斗六力行文理短期補習班
      」的林白老師與「高雄力行文理短期補習班」的林白老師
      是不同一個人』，並提供高雄力行補習班的查詢電話，但
      在當天結束打工後，丙○○又將那些資料收回去，不讓我
      們帶走。對於林白老師照片乙事，僅只我們打工之同學才
      持有。丙○○真的有要求我們打工同學打電話給學生及家
      長，散佈傳達對於斗六力行不實之言論或行為，我本人確
      實有撥打電話給同學提及此事（見同上偵卷第25頁至第27
      頁）。及(3)證人吳彥瑾於警詢時證述：我曾於93年6月間
      在斗六市「儒林文理短期補習班」補習，前後時間不超過
      一個月。丙○○於93年7月間在斗六「儒林文理短期補習
      班」二樓公告欄中貼示有關台北郭洋數學榜單及斗六力行
      林白老師榜單來供學生比較，並指斗六力行補習班涉嫌冒
      用台北郭洋數學之榜單，甚至張貼公佈台北林白老師之照
      片，指稱斗六林白老師冒用台北林白老師之盛名，確有此
      事，我有親眼目睹等語明確（見同上偵卷第28頁至第30頁
      ）。並有93年斗六力行補習班榜單（見原審審理卷第15頁
      ）、台北郭洋數學宣傳手冊中「林白老師」相片及榜單（
      見原審審理卷第16頁至第20頁）各1份附卷可稽。
（二）觀證人林汶村、林子立、吳彥瑾3人於警詢時證述之情節
      ，清楚且明確，且該3人所述亦大致相符，加以該3人於警
      詢時所言距離本案發生之時點較為接近，當時之記憶自然
      比較清晰。反觀該3人於原審審理時證述之狀態，於公訴
      人詰問時，其等對於多數重要問題均答稱「忘了」、或答
      稱「已不太清楚」，顯然因時日久遠已不復記憶，相較之
      下，自以其等於警詢時所言較為可採，足認證人林汶村、
      林子立、吳彥瑾於警詢時所證，應係屬實。是被告辯稱其
      並無指摘傳述情事云云，顯屬避重就輕之詞，不足採信。
（三）被告所貼示之「台北郭洋數學榜單」及「斗六力行林白老
      師榜單」上確實有部分學生之名單重疊，且「臺北郭洋數
      學」之宣傳手冊所印林白老師之照片，亦確與告訴人甲○
      ○非為同一人等事實，有上開93年斗六力行補習班榜單及
      台北郭洋數學榜單、宣傳手冊中「林白老師」相片各1份
      在卷可憑。且證人即曾於「台北郭洋數學體系」任職班主
      任之張進峰於原審審理時證述：我任職時，郭洋數學體系
      裡的林白老師就是照片中（宣傳手冊內所印）這位，被告
      有問過我江仕煌是不是簡章上的林白，應該是93年年初問
      的等語，足證被告確曾向「台北郭洋數學體系」之班主任
      張進峰求證過「江仕煌是否即為林白老師」，且依當時證
      人張進峰之認知，證人張進峰應係告知被告「告訴人江仕
      煌非台北郭洋數學體系之林白老師」乙節無訛。則被告依
      據上開榜單名單有重覆之情形、宣傳手冊之照片與告訴人
      江仕煌顯非同一人，及其向證人張進峰求證後之認知，進
      而推論指摘告訴人所提出之「斗六力行林白老師榜單」係
      抄襲冒用「台北郭洋數學榜單」及告訴人江仕煌冒用台北
      林白老師盛名，自非無憑。
（四）參以證人郭東和於原審審理時具結證述：江仕煌於85年至
      86年間是我補習班的培訓老師，培訓老師只有輔導沒有授
      課，他87年才正式在台南授課，88年在高雄、台北授課，
      沒有在台中的郭洋體系任教，江仕煌是用「林白」這個名
      字，郭洋體系內還有另外一個「林白」即林瑋翰，宣傳手
      冊內「林白老師」的照片就是林瑋翰。「台北郭洋數學榜
      單」係將所有郭洋數學體系教授的學生都列在裡面，不是
      只有林白老師教授的學生，88年江仕煌離開郭洋數學體系
      後，我沒有明確授權他使用體系內的榜單，但補習界的慣
      例是可以用的，榜單內「陳抱宇」是我的學生，江仕煌沒
      有教過等語，足認縱使告訴人江仕煌曾以「林白」名義於
      郭洋數學體系任教，然該體系內確實另有一位林白老師，
      即宣傳手冊上照片所示，且被告所貼示之「台北郭洋數學
      榜單」及「斗六力行林白老師榜單」重疊部分，有些確實
      非告訴人江仕煌所親自教授之學生，而是其他「台北郭洋
      數學體系」老師所教授，告訴人江仕煌亦未曾於台中之郭
      洋數學體系任教過，證人郭東和當時並未明確授權告訴人
      江仕煌使用「台北郭洋數學榜單」等事實無誤。此益徵被
      告指摘告訴人江仕煌於上開榜單有抄襲之情形及告訴人江
      仕煌與宣傳手冊上之林白老師確非同一人等情，係屬真實
      。
（五）告訴人江仕煌雖另提出補習業界有於文宣內援引所屬體系
      榜單內容之慣例，被告自己亦採此作法，於其儒林補習班
      之文宣援引非由其補習班授課之「立航數學」榜單，被告
      顯然知悉有此慣例云云，然此為被告所否認，被告辯稱：
      儒林補習班與立航數學非同一體系，我們只是租借教室給
      他們使用，沒有幫忙招生，補習界並無真正的慣例等語，
      查依告訴人江仕煌所提出之立航數學文宣及榜單觀之，並
      無何以儒林補習班名義招生及儒林補習班將之引為榜單使
      用之文字，此有附於原審卷之立航數學文宣及榜單可佐，
      顯然無法據以推論被告所屬之儒林補習班亦有援引「立航
      數學」榜單招生之情形，是被告此部分所辯，應尚可採。
（六）揆諸本院前引大法官釋字第509號解釋，本院認被告丙○
      ○雖有誹謗告訴人之行為，然依前所述，據其所提證據資
      料，顯可認被告有相當理由確信其所指摘者為真實，足認
      被告並不具有「故意毀損他人名譽」之意圖，亦即被告並
      無學理上所謂「真實惡意」存在，本件自不能以誹謗罪相
      繩。
（七）再者，按意圖散布於眾，而指摘或傳述足以毀損他人名譽
      之事者，為誹謗罪。對於所誹謗之事，能證明其為真實者
      ，不罰。但涉於私德而與公共利益無關者，不在此限。刑
      法第310條第1項、第3項定有明文。本件被告既能證明其
      所指摘告訴人江仕煌於上開榜單抄襲及告訴人江仕煌與宣
      傳手冊上之林白老師確非同一人等內容為真實，且有關補
      習班是否合法競爭之商業道德，事涉學生選擇補習班之抉
      擇是否正確，應屬可受公評之事，自與公共利益有關，依
      此，被告之行為亦應予免責。
六、至公訴人上訴意旨略以：被告明知張進峰僅於民國86年至
    87年間任職於該數學體系，故其未向該數學體系負責人郭東
    和查詢，而向張進峰求證該宣傳手冊之照片是否即為甲○○
    其人，無異未為查證。補習業界將歷年及全國各區所有班
    系之名冊列於同一份榜單上，且各班系所公布之榜單，亦得
    爰引同一體系之榜單內容，此現象被告知之甚詳。被告明
    知其所指摘者非事實，其乃為自身補習班利益而誹謗具競爭
    關係之告訴人，尤與公共利益無關等語。經查：按告訴人所
    公布之榜單其中「陳抱宇、游志煌、王靖博」三位學生，非
    告訴人所授課之學生等情，告訴人於本院審理時稱：「當時
    我不知道是不是我教的學生，當時這份榜單是台南使用的榜
    單，我當時沒有去查證榜單是否我教過的學生」等語，是故
    告訴人公布榜單事前並未查證是否其所教授之學生，而該榜
    單亦為台南使用之榜單，非其斗六補習班之榜單，僅為郭洋
    數學體系同意其使用，以達宣傳之效果等情，為告訴人所不
    否認，足見其所公布之榜單，確非其斗六力行補習班之榜單
    ，僅為郭洋數學體系同意其使用而已，故告訴人所公布之榜
    單，確與事實不符。雖告訴人嗣後始改稱「榜單沿用為補教
    界慣例」云云。按縱有此所謂「補教界慣例」，然求學之學
    生未必知悉，亦屬陷學生於錯誤之陋規，此項公然欺騙學生
    之行為實不足為訓。從而本件比較榜單之事，係屬有關補習
    班是否合法競爭之商業道德，事涉學生選擇補習班之抉擇是
    否正確，告訴人認與公共利益無關，非屬可受公評之事等語
    ，不足採信，其請求再傳訊張進峰等，核無必要。
七、綜上所述，原審認被告丙○○依其所提證據資料，顯可認其
    有相當理由確信其所指摘者為真實，且補習班是否合法競爭
    之商業道德，復與公共利益有關，本件自不能以誹謗罪相繩
    。此時，自應由公訴人負起舉證證明被告具有「故意毀損他
    人名譽」之意圖。然而公訴人所提出之證據，或其指出之證
    明方法，尚未能使本院形成認定被告有罪之心證，況被告之
    行為亦符合誹謗罪免責之要件，核諸前揭說明，原審為被告
    丙○○無罪之諭知，核無不合。檢察官上訴意旨引用告訴人
    書狀仍執前詞指摘原判決不當為無理由已如前述，應予駁回
據上論結，應依刑事訴訟法第368條，判決如主文。
本案經檢察官羅清溪到庭執行職務。
中    華    民    國    95    年    9     月    28    日
                  刑事第三庭    審判長法  官  陳義仲
                                      法  官  陳顯榮
                                      法  官  宋明蒼
以上正本證明與原本無異。
不得上訴。
                                      書記官  翁心欣
中    華    民    國    95    年    9     月    29    日


司法院資訊處製作；財團法人民間司法改革基金會備份。
